【裁判字號】    89,判,3114
【裁判日期】    891109
【裁判案由】    新型專利舉發
【裁判全文】
最  高  行  政  法  院  判  決                  八十九年度判字第三一一四號
    原      告  乙○○
    訴訟代理人  甲○○
    被      告  經濟部智慧財產局
    代  表  人  陳明邦
右當事人間因新型專利舉發事件，原告不服行政院中華民國八十八年一月四日台八十
八訴字第○○一○一號再訴願決定，提起行政訴訟。本院判決如左：
    主  文
原告之訴駁回。
訴訟費用由原告負擔。
    事  實
緣華光電腦股份有限公司於七十五年七月四日以其「高解析度字型產生方法及其裝置
」係包含一、製定筆劃表；二、製定特殊符號表；三、製定字根表；四、製定字型表
；五、製定筆劃、字根、變化參數等之識別值：六、提供一具有內碼表、字型表記憶
體、筆劃放大器、筆劃表記憶體、字根表記憶體、特殊符號記憶體、邊線產生器等之
字型產生裝置；七、藉輸入字訊與變化參數或特殊符號識別值、代碼及變化參數於字
型產生裝置內，以造出各種字體或特殊符號等步驟為其特徵等情，向被告申請發明專
利，經被告編為第00000000號審查，准予專利，並准其變更發明名稱為「高
解析度字型產生方法」及修正申請專利範圍後，將專利申請權讓予英商．倍斯方股份
有限公司，於公告期滿審查確定後，發給發明第三八八三○號專利證書。旋英商．倍
斯方股份有限公司申准將專利權讓予關係人華康科技開發股份有限公司。嗣原告於八
十四年十月二十七日以本案於申請前已見於刊物，他人可能仿效，復係運用習知技術
、知識顯而易知未能增進功效，不具新穎性及進步性，且故意不記載實施必要之事項
，使無法據以實施，有違核准專利當時（以下簡稱當時）專利法第二條第一款、第五
款及第六十條第三款之規定，檢具陳佩欣所著於七十三年七月出版之「在個人電腦上
的大型中文字形產生器之設計」碩士論文影本（引證一）及常在國際法律事務所專利
部之鑑定報告影本（引證二），對之提出舉發。案經被告審查，為本案舉發不成立之
審定，發給八十五年十二月十二日台專（判）○四○二四字第一四七九六○號專利舉
發審定書。原告不服，經提起訴願、再訴願，均遭駁回，遂提起本訴。茲摘敘兩造訴
辯意旨如次：
原告起訴意旨略謂：一、本案原名稱為「高解析度字型產生方法及其裝置」，並於異
議期間由被告准其修正為「高解析度字型產生方法」，並縮減申請專利範圍，將「裝
置」排除，被告及再訴願機關皆稱其符合當時專利法第三十六條及第五十六條之規定
。惟原告以為；本案「高解析度字型產生方法及其裝置」係於異議期間向被告申請修
正為「高解析度字型產生方法」，並縮減申請專利範圍，將裝置排除，相信被告應知
本案申請時專利法第四十四條規定「專利案公告後，暫准發生專利權之效力，前項效
力，因申請不合程序作為無效，或因異議不予專利，視為自始即不存在。」為顧及第
三者之權益及法律之安定性，在異議期間不容許申請人任意修正說明書、申請專利範
圍或圖式為宜；而被告既允許本案於異議期間修正案，雖為異議之結果，但修正內容
應僅限於申請專利範圍之縮減，也就是修正後之專利為一「方法」專利，且縮減後之
申請專利範圍應無裝置可言。針對原告所提之疑點，幾經訴願、再訴願均未得到合理
之解釋，均認為「被告以本案於審定公告後更正專利說明書及申請專利範圍，皆係依
異議結果所為」，因此，原告列出本案修正前與修正後完全一樣之申請專利範圍表列
以明示。其中被告僅將原申請專利範圍第１項中之「製定字型產生裝置」刪除，其餘
元件不變。二、原告對駁回再訴願之決定，說明其違法之處如下：申請專利的對象
，除了必須是適格的標的外，須具有「新穎性」、「產業上利用價值」及「進步性」
，而其中產業上利用性之發明應當具有「再現性」。「再現性」係指所屬技術人員，
根據公開的技術內容，能夠重複實施專利申請案中的發明，並達成目的。這種重複實
施不得依賴任何隨機的因素，並且實施的結果應該是相同的，並必須能夠反覆且繼續
地被利用。依專利法所主張之發明專利權範圍，應以說明書所戴之申請專利範圍為
準，必要時，再審酌說明書及圖示；而本案申請專利範圍第１項主張，該高解析度字
型產生方法步驟１是「製定筆劃表；以字型種類為準，將該字型之字體基本筆劃作成
筆劃表，每一筆劃表付予一字型的種類代碼，每一筆劃付予一筆劃代碼，每一筆劃特
別係指由關鍵點、胖瘦點、轉折點之座標值所決定者」。也就是本案之筆劃表製作必
需包含「字型種類代碼、筆劃代碼，每一筆劃由關鍵點、胖瘦點、轉折點之座標值所
決定」，再審酌專利說明書：「在本發明之各筆劃都由其關鍵點B、B'，胖瘦點A、A'
，多數轉折點（未標示）的座標值來決定．．．」，更進一步審酌「表一：筆劃表」
，其指示「0 字型種類代碼」、「A－A'點：表胖瘦點」、「B－B'點：表關鍵點」，
既然每一筆劃特別係指由關鍵點、胖瘦點、轉折點之座標值所決定者，何以唯獨未揭
露轉折點之標示，而訴願機關認為並無揭示不清，對原告之疑點未做任何解釋，可見
訴願機關也不知未標示轉折點如何據以實施？被告未指出每一豎之轉折點何在？並說
明應如何據以實施。再訴願決定，認為可據以實施，並無揭示不清之情事，這表示
再訴願機關也非常清楚本案之轉折點何在？同時肯定本案之每一筆劃只需關鍵點、胖
瘦點即可，何以被告核准了不同的專利申請範圍？這明顯地屬職務上之審查疏失。再
言，熟悉該項技藝人士均知關鍵點及胖瘦點並無所謂精確位置，而須視造出字形之結
果予以修正，再訴願機關認為將「全部筆劃之關鍵點及胖瘦站」列於表一，即可表示
並無揭示不清，可見再訴願機關未依專利法行事。全部列出並不表示可據以實施，更
何況所謂的全部列出只列出「關鍵點及胖瘦點」，而未列出「轉折點」，這根本就是
無法實施。又本案將組字所需之空間關係資料列於字根表，這種依中文字出現頻率甚
高之上、下、左、右單體之析解法則，為一種資訊的表達方法，該方法本身還是取決
於人之主觀意念，並非一種技術手段，更無法包含所有的字根，而其未考慮之字根該
如何處理，亦未作任何說明。且熟悉該項技藝人士均知關鍵點及胖瘦點並無所謂精確
位置，而須視造出字形之結果予以修正，故本案之獲准專利已經違反專利法之規定。
被告所為本件舉發不予成立之處分，以及一再訴願決定機關遞予維持，均有未洽。請
將該不適法之原處分及一再訴願決定均予以撤銷，並令被告另為適法之處分，以維護
原告之合法權益等語。
被告答辯意旨略謂：一、起訴理由稱本案於異議期間所為之更正，僅係將原申請專利
範圍第一項之「製定字型產生裝置」刪除，其餘元件不變，不符合專利法之規定云云
。惟查本案在更正前為一種「高解析度字型產生方法及其裝置」，而異議期間更正為
「高解析度字型產生方法」，將裝置刪除，係申請專利範圍之縮減，且更正後之申請
專利範圍亦明確描述本案之方法步驟，自符合當時專利法第三十六條及第五十六條之
規定。二、起訴理由又稱本案說明書之記載不能使熟習造字方法之人士了解，亦使實
施為不可能云云。惟查本案為一方法專利，依申請專利範圍所記載之方法步驟以造出
各種字型種類變化性字體或各種變化性特殊符號，本案所述之關鍵點、胖瘦點及轉折
點係根據不同字體、不同文字之常用筆劃特性而賦予不同之座標值，本案雖僅以明體
為例而未列示的其他字體之筆劃表，惟其應足以說明本案已有揭露實施上必要之事實
。本案之關鍵技術在於筆劃由通過「參考點」之曲線函數所產生，而本案所提出之參
考點乃以起始點、胖瘦點、關鍵點、轉折點所構成，是由本案專利說明書所載述之步
驟及在筆劃表中揭示各筆劃筆形由關鍵點、胖瘦點、轉折點之座標值所決定之相關點
相關位置之方法，應可據以實施，並無揭示不清之情事。綜上所述，被告所為本案舉
發不成立之審定並無違法，本案原告之訴無理由，請予以駁回等語。
    理  由
按凡新發明具有產業上利用價值者，得依法申請專利，為當時專利法第一條所規定。
又核准之專利發明，任何人認有違反當時專利法第一條至第四條之規定，或說明書或
圖式故意不載明實施必要之事項，或故意記載不必要之事項，使實施為不可能或困難
，應撤銷其專利權者，依同法第六十一條第一項規定，得附具證據向專利局舉發之；
從而有無應撤銷發明專利之情事，依法應由舉發人附具證據供查。又異議案及舉發案
，經審查不成立確定者，任何人不得以同一事實及同一證據，再為舉發，亦為同法第
七十二條第二項所規定。本件原告對系爭發明專利提出舉發，被告以本案於審定公告
後更正專利說明書及申請專利範圍，皆係依異議結果所為，符合當時專利法第三十六
條之規定。本案為一方法專利，依申請專利範圍所記載之方法步驟以造出各種字型種
類變化性字體或各種變化性特殊符號，本案所述之關鍵點、胖瘦點及轉折點係根據不
同字體、不同文字之常用筆劃特性而賦予不同之座標值，雖僅以明體為例而未列示其
他字體之筆劃表，惟已揭露實施上必要之事項，並無不能據以實施之情事。又本案與
引證一之個別形成方式及實施步驟，並無相同之記載，以八十一年四月十四日（八一
）台專（判）貳○四○二○字第一一一一四一號審查書為舉發不成立之審定，業經行
政法院八十二年十一月二十三日八十二年判字第二六一一六號判決確定，原告自不得
再以同一舉發證據提起舉發。引證二係原告委請私人就本案與文鼎公司鹿鼎字庫比較
分析之鑑定報告，原不足採，況被告已另案鑑定本案與鹿鼎字庫不同。遂認本案無違
當時專利法第二條第一款、第五款及第六十條第三款之規定，乃為本案舉發不成立之
審定。一再訴願決定遞予維持，揆諸首揭法律說明，尚無違誤。原告不服提起本訴，
訴稱：被告僅將原申請專利範圍第１項中之「製定字型產生裝置」刪除，其餘元件不
變。依申請時專利法第四十四條規定「專利案公告後，暫准發生專利權之效力，前項
效力，因申請不合程序作為無效，或因異議不予專利，視為自始即不存在。」為顧及
第三者之權益及法律之安定性，在異議期間不容許申請人任意修正說明書、申請專利
範圍或圖式為宜；本案之關鍵技術在於筆劃由通過「參考點」之曲線函數所產生，而
本案所提出之參考點乃以起始點、胖瘦點、關鍵點、轉折點所構成，是由本案專利說
明書所載述之步驟及在筆劃表中揭示各筆劃筆形由關鍵點、胖瘦點、轉折點之座標值
所決定之相關點相關位置之方法，也就是本案之筆劃表製作必然每一筆劃特別係指由
關鍵點、胖瘦點、轉折點之座標值所決定者，本案雖已揭露關鍵點、胖瘦點之座標值
，唯獨未揭露轉折點之標示，無從據以實施；且熟悉該項技藝人士均知關鍵點及胖瘦
點並無所謂精確位置，而須視造出字形之結果予以修正，故本案之獲准專利違反專利
法之規定云云。經查：（一）原告對於被告認定引證一、二不足作為本案舉發之證據
乙節並無異議。（二）本案在更正前為一種「高解析度字型產生方法及其裝置」，而
異議期間更正為「高解析度字型產生方法」，將裝置刪除，係申請專利範圍之縮減，
且更正後之申請專利範圍亦明確描述本案之方法步驟，與當時專利法第三十六條及第
五十六條之規定尚無不合。（三）本案為一方法專利，依申請專利範圍所記載之方法
步驟以造出各種字型種類變化性字體或各種變化性特殊符號，本案所述之關鍵點、胖
瘦點及轉折點係根據不同字體、不同文字之常用筆劃特性而賦予不同之座標值，本案
雖僅以明體為例而未列示的其他字體之筆劃表，惟其已足以說明本案已有揭露實施上
必要之事實，本案之關鍵技術在於筆劃由通過「參考點」之曲線函數所產生，而本案
所提出之參考點乃以起始點、胖瘦點、關鍵點、轉折點所構成，是由本案專利說明書
所載述之步驟及在筆劃表中揭示各筆劃筆形由關鍵點、胖瘦點、轉折點之座標值所決
定之相關點相關位置之方法，應可據以實施，並無揭示不清之情事。起訴理由所稱本
案說明書之記載不能使熟習造字方法之人士了解，亦使實施為不可能云云，尚乏所據
。（四）國立交通大學專家於再訴願程序中所陳意見；本案為一方法專利，本案筆劃
之關鍵點、胖瘦點及轉折點當然因筆劃特性而異，且各座標須視造出字型之結果予以
修正，並無不能實施之情事。此有該校八十七年十二月十九日（八七）交大研字第四
八四二號函所附之審查意見書在訴願卷可稽。經核與事實相符，該意見應可採為佐證
。綜上所述，原告所訴核無可採，被告所為之審定，及一再訴願決定遞予維持，俱無
不合。原告訴請撤銷，非有理由，應予駁回。
據上論結，本件原告之訴為無理由，爰依行政訴訟法施行法第二條、行政訴訟法第九
十八條第三項前段，判決如主文。
中    華    民    國     八十九      年     十一     月       九        日
                    最 高 行 政 法 院  第 一 庭
                                審 判 長 法  官      黃  綠  星
                                         法  官      彭  鳳  至
                                         法  官      蔡  進  田
                                         法  官      黃  璽  君
                                         法  官      廖  宏  明
右  正  本  證  明  與  原  本  無  異
                                         法院書記官  彭  秀  玲
中    華    民    國     八十九      年     十一     月       十        日


司法院資訊處製作；財團法人民間司法改革基金會備份。
